臺灣高等法院臺南分院民事判決　96年度家上字第77號
上　訴　人　丙 ○ ○
訴訟代理人　乙○○○
被　上訴人　戊 ○ ○
訴訟代理人　丁○○○
上列當事人間請求確認婚姻關係存在事件，上訴人對於中華民國
96年6月14日臺灣嘉義地方法院第一審判決（96年度婚字第107號
），提起上訴，本院於96年12月4日言詞辯論終結，判決如下：
    主  文
上訴駁回。
第二審訴訟費用由上訴人負擔。
    事  實
甲、上訴人方面：
一、聲明：求為判決：（一）原判決廢棄。（二）確認上訴人與
    被上訴人間之婚姻關係存在。（三）訴訟費用由被上訴人負
    擔。
二、陳述：除與原判決記載之事實相同者予以引用外，並補稱：
（一）前審開庭時上訴人曾詢問證人甲○○是否知道離婚協議書
      中所載本票之事，洪女僅以「本票是你們帶來的」一語帶
      過，上訴人當庭力爭後審判長同意詢問，但未再加詳查。
      本票是在事務所協議過程中簽發，離婚協議不見得一定會
      開本票，本票非關一般離婚事件之贍養費，且被上訴人持
      有之本票形式與協議書中所載不符，洪女既已具結且稱在
      場親見親聞，即應知曉細節，清楚交代，豈容其含糊帶過
      。
（二）上訴人在訴狀中明白載有「證人甲○○自始至終均未與兩
      造有隻字片語之交談。」而證人甲○○所為證言亦與此相
　　　符。核諸其與證人沈朝陽之證詞，皆謂其等親見親聞整個
  　　協議過程，但證人甲○○在場卻未與兩造有任何交談，此
    　為蹊蹺，難道走進代書事務所之男女皆為離婚而來？難道
      要當離婚見證人是收錢辦事之交易，全然不用詢問兩造意
      願？難道甲○○有口不能言，得由沈朝陽代理？全未交談
 　 　怎能得知兩造皆為教師？更遑論其證詞稱當時「印象深刻
　　　」、「他們很和諧」（兩造曾在開立本票一事上意見相左
  　　，產生爭執），證人甲○○於此是當場得知抑或事後被告
    　知？盡顯矛盾處處，判決理由於此均未加以闡述。
（三）上訴人在書狀中載有「俟沈朝陽完成協議書後另一證人甲
      ○○才返回事」，「僅於電話中單獨聽聞沈朝陽陳述」，
      且證人甲○○言「沈先生有撥電話給我，叫我過去」（並
      非如判決理由中所載之「證人甲○○無法清楚記憶」）「
      他們好像5 點半過後才來的，因為已經下班了。」可見證
      人甲○○在兩造抵達之前已離開事務所，與大約5 時左右
      到達（以4時許離開學校，新港至嘉義市西區約 20分鐘車
      程計）之兩造未有晤面乃是自然。至於證人甲○○所言「
      …我過去之後他們才來…」更是無稽，一般機構均於下午
       5時下班，怎有人下午5 時過後才至代書事務所辦事？按
      當日兩造乃是臨時見到事務所才進入辦理協議，事先並未
      與代書事務所聯繫，其等怎能預知？也因此乃會發生只有
      證人沈朝陽在場，其助理早已離開之情況。而協議書完成
      之後證人沈朝陽為達成法定要件，方以電話召回助理提供
      簽名及印章，此為實情。
（四）證人沈朝陽稱證人甲○○為回家倒垃圾，「平時下班時間
      為5時30分」云云，但證人甲○○證稱當天是在5時30分後
      始於事務所中出現。一般公家機構都是下午5 時整下班，
　　　代書事務所既非固定上下班時間之私人單位，怎能由片面
  　　之詞即相信其所言屬實？沈某又云「當天有下大雨」，但
　　　經查中央氣象局嘉義氣象站之記錄（網站資料），民國（
  　　下同）90年6月18日整日雨量僅有2.7毫米，足見其記憶不
    　可靠，於此僅依平時處理離婚協議之一般印象回憶，然前
      審卻以其證詞為可採。究竟當日證人甲○○是否在兩造到
      達事務所之前已較其所謂「平時下班時間」提早離開，證
      人沈朝陽打電話召回助理即證人甲○○之時間點為何，不
      無可再推敲斟酌之空間。再者協議地點代書事務所內有 3
      、4 隻貓隨意走動，若是上班時間應不會將貓放出來。證
　　　人甲○○證詞也說，是在「下班後」、「接到電話」才進
  　　事務所，且「完全未與兩造交談」。她只是簽名及交出印
    　章供沈朝陽使用，甚至鞋子沒脫，連正眼看兩造都沒有就
      只坐在外側靠門位置，此乃上訴人親眼所見。若謂證人於
   　 協議時不在場，在兩造與代書簽完協議書後始出現，且完
      全未與兩造交談，仍可符合合意離婚之法定證人要件，那
      與第三人拿出事先簽妥之協議書讓其簽名何異？洪女既是
      身心正常之行為人，為何未與兩造交談了解離婚之原因？
      此明顯有悖常情。另外關於「簽本票、下雨、兩人身分為
  　　教師、在談離婚」等事，也可事後經由他人告知，根本不
    　能藉此即證明其當時在場。
（五）原判決理由對證人沈朝陽有無撥打電話通知甲○○一事，
      稱「證人甲○○無法清楚記憶」，但甲○○證言堅稱其係
      接到電話後始回去，反是沈朝陽稱時間過久，記不得了，
      此明顯與證人證言不符。原判決理由又稱「證人沈朝陽係
      以代書為業，證人甲○○亦長期擔任沈朝陽之助理，理當
      處理過相當多之離婚事件」按此時間應以離婚協議之時，
      即90年6 月18日為基準。兩位證人當時並未言及此事，不
      知判決理由中之「長期」係從何得知？且兩證人現為僅以
      其等證言互為對照，採信其中一人說法，亦明顯失之偏頗
      。另判決理由中「兩人對離婚案件之辦理，當有一定之標
      準處理流程。」但證人甲○○證謂「離婚協議事件的協議
      過程，以及協議書的繕打全是由沈先生處理，可見在協議
      過程中證人甲○○並不參與，所謂標準處理流程或有，但
      只是證人沈朝陽之標準，證人甲○○只扮演他助理的角色
      。
（六）原判決理由稱「證人對本案並未與一般處理流程例外之印
      象…堅決證稱兩造協議離婚時證人甲○○在場，核予一般
      人之記憶模式相符，應可採信。」但常人之記憶應模式為
      在無特殊情況發生之下，長期記憶應會較為模糊，甚至遺
      忘。此案事發至今已相隔6 年、且離婚協議未與一般處理
      流程例外，但是證人卻能「堅決」確定，此明顯與常情相
      悖。離婚協議之費用為被上訴人支付，恐怕證人沈朝陽是
      「拿人錢財，與人消災。」此或可解釋為何證人之證詞選
      擇性遺忘某些情節。
（七）原判決理由稱「上訴人雖主張被上訴人於開庭前曾與兩名
      證人接觸，惟上訴人並未提出任何證據證明上訴人主張。
      」然被上訴人於開庭前曾與本案兩名證人交談，此有上訴
      人之母親乙○○○及證人出庭當日在法庭外之法警、職員
      及他案到庭當事人目擊。
（八）被上訴人答辯狀謂兩造「經過多次討論並達成共識」，但
      實際上離婚協議草案全由被上訴人一人擬出，兩造之間並
      無關於此事之討論，且當日係被上訴人臨時告知要去辦離
      婚協議，被上訴人亦支付手續費用新臺幣（下同） 3,000
      元。協議完後翌日，被上訴人要求至臺中太平戶政事務所
      登記，為求能至臺中還拿 400元給上訴人加油。被上訴人
      為達成其謀奪房產金錢之目的無所不用其極，甚至離婚後
      還不敢讓上訴人家人知道此事。
（九）對於證人及被上訴人之記憶及所為證言，上訴人並無被上
      訴人所謂「暗示」，而是嚴正地表示駁斥。上訴人在離婚
      後失去妻子不為家人諒解，花數年積蓄購買之房產也被奪
      去，甚至工作所得還得按月交付被上訴人，在如此巨大打
      擊下，一切有關離婚之細節自是不易淡忘，被上訴人竟還
      敢質疑上訴人對離婚協議現場之記憶。另被上訴人在離婚
      前多次擋在車前妨礙上訴人自由，在早上起床後以色筆塗
      抹上訴人之臉及身體多處，妨礙上訴人之通信秘密，甚至
      取走藏匿上訴人之私人物品，其母並多次於上課時間打電
      話至學校騷擾，其目的無非讓上訴人不堪其擾以達成其離
      婚奪產目的，此與其所謂「非一時衝動，亦非受任何外力
      脅迫所為之」不符。
（十）被上訴人甫結婚1年即要上訴人買房子，房子才買3個月就
      藉口上訴人外遇鬧離婚，苟其真有心維持感情會僅 1個月
      即離婚？且被上訴人於結婚後不用心經營家庭婚姻，談論
      婚前與男友之親密行為，對長輩不尊重，盜領丈夫積蓄，
      謀奪共同出資購買之房產，完全無心於婚姻家庭之經營，
      且受其早年曾經營高利貸地下錢莊，及謀奪丈夫財產之母
      親影響，眼中只有錢。其母甚至曾經至嘉義市拜訪親友，
      人已至嘉義火車站，卻仍要上訴人從新港至嘉義市，載其
      往市區之目的地，稍不如其意即給予眼色，頤指氣使，跋
      扈至極。被上訴人自結婚後，一步一步設下陷阱，處處留
      下對其有利之證據，像是書信、相片等和人物品，甚至還
      軟硬兼施要上訴人寫下由其口述對上訴人極端不利之所謂
      「同意書」，此全屬預謀詐欺手法，其欲保持離婚單身關
      係之目的，不言可喻。
三、證據：引用原審之立證方法。
乙、被上訴人方面：
一、聲明：求為判決：（一）上訴駁回。（二）第一、二審訴訟
    費用由上訴人負擔。
二、陳述：除與原判決記載之事實相同者予以引用外，並補稱：
（一）上訴人在其上訴狀述及：「…但常人之記憶模式應為：在
      無特殊情況發生之下，長期記憶應會較為模糊，甚至遺忘
      。此案事發至今已相隔6 年、且離婚協議未與一般處理流
      程例外，…」既然上訴人已對常人之記憶模式有此認知，
      卻在主動要求庭上傳喚兩位證人出庭提出證言後，再以本
      票、洪小姐與上訴人及答辯人抵達沈代書事務所之相對時
      間點，雨勢大小等協議過程相關之細節，考驗兩位證人之
      記憶力，並以其對前述諸點細節記憶模糊為由，認定其證
      言為不足採信，此等行為不但與上訴人自身對常人記憶模
      式之認知相矛盾，且明顯為刁難證人之舉；更有甚者，上
      訴人在庭上及其上訴狀中不斷暗示，被上訴人及兩位證人
      之記憶及所為證言皆不可靠，似乎只有上訴人本人對6 年
      前簽訂離婚協議書當天的情景仍歷歷在目，諸般細節皆記
      憶清楚無誤，試問難道上訴人之記憶模式與常人之模式不
      符？而其對所提出之諸般細節除了堅稱自己記憶正確外，
      卻提不出有力之人、事、物證，豈非為無謂之爭？
（二）上訴人根本誤解「證人必需『親見親聞』雙方當事人確有
      離婚真意」之意涵：
　　1.上訴人之所以不斷質疑兩位證人之證言，用意即為作出其
  　　上訴狀中之結論「…可見在協議過程中證人甲○○並不參
　　　與，…」殊不知見證人於協議離婚過程中，是否在場參與
  　  ，並非構成見證有效與否之要件。
 　 2.證人甲○○在上訴人與被上訴人簽章前便已在場，而非在
      上訴人、被上訴人及沈代書完成簽章後始被請來簽章，此
      為兩造不爭執之事實。洪小姐既非聾盲之友，亦非精神喪
      失之人，即使未與上訴人、被上訴人交談過，在「親聞」
      沈代書向兩人解釋離婚協議書的內容，且「親見」兩人在
      離婚協議書上簽章後，豈不明白兩人確有離婚之真意？更
      何況在6 年前之模糊記憶中，洪小姐還能指出於兩人協議
      過程中曾有「簽本票、下雨、兩人身分為教師、在談離婚
      。」等印象，可見即便在協議過程中其未曾參與發言，卻
      肯定是在場「親見親聞」過沈代書與兩人交談之內容。是
      不論上訴人、被上訴人、沈代書或洪小姐 4人記憶之分歧
      點如何，至少 4人共同確定記憶部分，實已符合法定之要
      件與方式，兩位見證人之見證應為有效；且於90年6 月19
      日完成離婚之戶政登記手續後，兩造之婚姻關係已不存在
      。
（三）上訴人身為教師，卻不願面對自己所犯錯事負起情、理、
      法上之責任，反用盡心機無所不用其極想擺脫法律賦予其
      所當負之責，此等人格特質由其所作所為可見一般：
    1.因外遇將未滿兩年的婚姻草草以離婚收場：上訴人於結婚
      1年1個多月結識張雅珠後不久，即見異思遷，忘卻與被上
      訴人共創婚姻家庭所立下之承諾及身為丈夫之責任，主動
      要求與被上訴人離婚，關於兩人離婚之原因，被上訴人曾
      詳述於「94年度嘉簡字第283 號請求給付票款事之民事準
      備狀中，第貳點實質方面之第二（一）1點至第二（一）5
      點」，並有上訴人主動與張女通信之手稿影本、上訴人與
      張女部分往來信函內容、上訴人與張女共同出遊照片、上
      訴人為求被上訴人同意離婚所自立之切結書為證。
　　2.離婚後不願確實履行離婚協議之承諾，逼使被上訴人只得
  　　與其對簿公堂，依離婚協議對上訴人提起請求給付票款之
      訴：此案上訴人業已敗訴（原審94年度嘉簡字第283 號判
      決），再提上訴仍敗訴（原審95年度簡上字第53號判決）
      後終結。於此案訴訟過程中，上訴人非但未曾深切自省，
      反而扭曲事實，以不實之指控對被上訴人迭興訴訟，欲鑽
      法律漏洞以避其應負責任（偽造文書案：嘉義地檢署94年
      度偵字第6169號不起訴處分書。請求確認本票債權不存在
      案：原審94年度嘉簡字第749號判決、94年度簡上字第120
      號判決）。上訴人又聯合其母，破壞被上訴人名譽，干擾
      被上訴人正常上班上課作息，此點被上訴人亦略於「94年
      度嘉簡字第283 號請求給付票款事之民事準備狀中，第貳
      點實質方面之第二 (三)點與第二 (四)點」說明，並有上
      訴人母親至被上訴人學校妨害名譽照片、上訴人母親至被
      上訴人學校公然侮辱之言詞錄音CD、95年度偵字第4560號
      不起訴處分書為證（此案因被上訴人對上訴人母親數度至
      服務學校大聲叫囂、詆毀辱罵等無理取鬧之誇張行徑忍無
      可忍而提出告訴，後因念及雙方婆媳舊情並由地方人士出
      面斡旋，始撤回告訴）。
　　3.當初極力擺脫與被上訴人婚姻關係之上訴人，如今在與被
  　　上訴人間所有訴訟案皆敗訴後，再提出與被上訴人間婚姻
   　 關係存在之訴，且上訴人自己又已再婚，竟還厚顏即使敗
      訴後仍再上訴，其將婚姻當充戲般之不成熟心態著實令人
      匪夷所思。
　　4.6 年多前，上訴人對與被上訴人間婚姻不負責任之舉，已
      深刻刺傷被上訴人心靈1次，6年間上訴人與其母未曾停止
    　對被上訴人精神與名譽上之傷害，6 年後之今天，上訴人
      仍異想天開繼續以令人不可思議之理由，提出千奇百怪之
      訴訟，騷擾被上訴人之正常生活，一連串不負責任及好興
      訴訟，以遂其規避離婚協議應負責任之妄想，喜鑽法律漏
      洞浪費國家司法資源之行徑，不僅令人不齒，更已嚴重影
      響被上訴人之身心靈與生活。
三、證據：除引用原審之立證方法外，並補提出被上訴人就原審
    94年度嘉簡字第283 號請求給付票款事提出之民事準備狀影
    本1份、上訴人與張雅珠通信之手稿影本1份、上訴人與張雅
    珠往來信函影本各1份、上訴人與張雅珠出遊照片8張、上訴
    人書立之切結書影本1份、離婚協議書影本1份、原審94年度
    嘉簡字第283號判決影本1份、原審95年度簡上字第53號判決
    影本1份、嘉義地檢署94年度偵字第6169 號不起訴處分書影
    本1份、原審94年度嘉簡字第749 號判決影本1份、原審94年
    度簡上字第120號判決影本1份、上訴人母親乙○○○至被上
    訴人學校妨害名譽照片6 張、上訴人母親乙○○○至被上訴
    人學校公然侮辱之CD1份、嘉義地檢署95年度偵字第4560 號
    不起訴處分書影本1份、原審96 年度婚字第107號判決影本1
    份為證。
    理  由
一、上訴人起訴主張：兩造係夫妻關係，婚後時為生活瑣事爭吵
    ，致感情不睦，嗣更因言詞相激及多方壓力下，遂於90年 6
    月18日傍晚5 時許，相偕至嘉義市沈朝陽代書事務所，委託
    辦理離婚事項，並於翌日至戶籍所在地戶政事務所辦理離婚
    登記。惟兩造所簽定之離婚協議書，其內雖載有證人沈朝陽
    及甲○○之簽章，然於協議時僅有沈朝陽與兩造洽談，並依
    兩造提出之協議書草稿製成協議書，俟沈朝陽完成協議書後
    ，另證人甲○○始返回事務所，自始至終均未與兩造有隻字
    片語交談，亦未參與兩造離婚手續，或親聞親見兩造當時離
    婚之真意，僅於電話中單獨聽聞沈朝陽陳述，及提供其私章
    供沈朝陽於離婚協議書上使用，縱於離婚協議書上有其簽名
    ，然依民法第1050條，及最高法院68年臺上字第3782號判例
    ，甲○○應不具證人資格，兩造離婚因不具法定方式，不生
    離婚之效力，從而兩造之婚姻關係仍存在，爰請求確認兩造
    間之婚姻關係存在等語。
二、被上訴人則以：兩造於離婚前已達成共識決定結束婚姻關係
    ，並於90年6 月18日，至沈朝陽代書事務所，辦理離婚協議
    事宜，兩造之離婚協議書內容，係兩造於沈代書洽談完成後
    ，由沈代書繕打為書面格式，並就協議書內容逐條對兩造解
    釋後，始先後讓上訴人、被上訴人、沈代書本人、助理甲○
    ○等人，在離婚協議書蓋章簽字，而非上訴人所言甲○○係
    於上訴人、被上訴人及沈代書完成簽章後始被請來簽章，是
    證人甲○○既親聞親見兩造有離婚之真意，其為離婚證人自
    生法律上之效力，兩造之婚姻關係已因離婚而不存在，上訴
    人為違約背信脫卸其應負之負任，提起本件訴訟，為無理由
    等語，資為抗辯。
三、經查兩造於89年2月28日結婚，嗣於90年6月18日至沈朝陽代
    書事務所辦理離婚事宜，並於90年6 月19日至嘉義縣義竹鄉
    戶政事務所辦理離婚登記，且離婚協議書上有證人沈朝陽、
    甲○○之簽名等事實，既有戶籍謄本、離婚協議書等件，附
    於原審卷足稽，復為兩造所不爭執，自堪信實。惟上訴人另
    主張證人甲○○並非當場親見或親聞兩造有離婚真意之人，
    其雖在離婚協議書上簽名，仍不具離婚證人之資格，本件離
    婚應不生效力乙節，既為被上訴人所堅詞否認，並以上揭情
    詞置辯，致兩造互有爭議。是本件所應審究者，厥為證人甲
    ○○是否得認係本件離婚合法有效之證人？乙情而已。茲更
    詳細說明如下：
（一）按法律行為，不依法定方式者，無效；又兩願離婚，應以
      書面為之，有二人以上證人之簽名，民法第73條前段、第
      1050條分別定有明文。次按民法第1050條所謂二人以上證
      人之簽名，固不限於作成離婚證書時為之，亦不限於協議
      離婚時在場之人，始得為證人，然究難謂非親見或親聞雙
      方當事人確有離婚真意之人，亦得為證人，最高法院亦著
      68年臺上字第3792號判例在案。經查兩造於90年6 月18日
      ，在沈朝陽代書事務所辦理離婚事宜時，證人甲○○確有
      在場知悉兩造確有離婚意思，並為此親自於離婚協議書上
      證人欄簽名等事實，不惟已有上揭兩造所不爭執之系爭離
      婚協議書存卷足憑外，並據證人即為兩造辦理離婚事宜之
      代書沈朝陽，在原審證稱：「當時他們二位（兩造）進來
      後，我先幫他們協議，協議完我幫他們打字，我逐條跟他
      們解釋內容，然後請當事人簽名，我就和助理二人作見證
      …我確定他們簽字的時候我太太（甲○○）有在場。而且
      當天有下大雨…我可以很肯定協議書的內容和簽字的時候
      我太太絕對在場…」及證人甲○○在原審證稱：「我是先
      在事務所他們才來（他們在談的時候，你都在場嗎？）我
      都在椅子上…他們在談離婚、本票的事…因為一般都這樣
      ，每件我先生都這樣處理。我確定我先生有問他們是否要
      離婚…他們很和諧，因為他們都是教職員…他們來的時候
      還下著雨。」（見原審卷第37至41頁），繼在本院證稱：
      「當時是下午已經下班了，究竟是兩造當事人先到或是我
      已經在事務所因時間久遠，我也忘記了，不過兩造在談離
      婚協議書的事宜及開本票之事宜，我都知道，我都有在場
      。」、「我是在兩造當事人簽完名後我才簽名…」、「（
      當你在離婚協議書上以證人身分在其上簽名時，是否知道
      是兩造的離婚證人？）答：知道。」各等語不移（見本院
      96年10月11日準備程序筆錄），而有各該證人筆錄存卷足
      稽。據此該二證人既均於兩造進行離婚協議時在場，並均
      於認知兩造確有離婚之意思下，當場在離婚協議書證人欄
      內簽名見證，揆諸上揭法條及判例意旨，自符合離婚證人
      之要件，該離婚協議書當然合法有效。
（二）上訴人雖主張兩造到場時證人甲○○不在場，該證人係事
      後經證人沈朝陽通知始到場云云。惟查證人甲○○之下班
      時間為下午5 點30分，既據證人沈朝陽、甲○○在原審證
      述明確，即上訴人在原審亦陳稱：「我們4 點30分離開學
      校到達的時候應該是 5點15分…」故依推論證人甲○○於
      兩造抵達沈朝陽代書事務所時，仍應於事務所工作尚未下
      班。雖證人甲○○曾證稱：「他們好像5 點半過後才來的
      ，因為已經下班了…不過沈先生有撥電話給我，叫我過去
      ，我過去之後他們才來…」云云，致與證人沈朝陽此部分
      之證詞似有出入，惟斟酌上訴人堅稱兩造抵達沈朝陽代書
      事務所之時間，係於5 點30分以前之事實，對照證人沈朝
      陽與證人甲○○之證詞，應以證人沈朝陽有關時間之陳述
      ，較合於實情。且兩造係於90年6 月19日離婚，距今已時
      隔6 年之久，證人沈朝陽又係以代書為業，證人甲○○亦
      長期擔任沈朝陽之助理，理當處理過相當多之離婚事件，
      兩人對於離婚案件之辦理，當有一定之標準處理流程，故
      證人沈朝陽、甲○○處理本案，基於未與一般處理流程例
      外之印象，堅決證稱兩造協議離婚時證人甲○○在場，核
      亦與一般人之記憶模式無違，相較上訴人於事隔 6年後，
      始片面突以證人甲○○不在場為由，欲圖翻異系爭離婚協
      議書之效力，益見合於常理而可採信。退而言之，縱如上
      訴人所言在兩造離婚協議過程中，證人甲○○並未參與，
      係事後始到場云云屬實。惟稽諸上揭證人於協議離婚過程
      中，是否在場參與並非構成見證有效與否要件之判例意旨
      ，及審酌上揭兩造在代書事務所離婚協議之過程，證人甲
      ○○在上訴人與被上訴人簽章時既已在場，其又非聾盲精
      神喪失之人，即使事後到場未與上訴人、被上訴人交談過
      ，然在「親聞」沈代書向兩造解釋離婚協議書內容，且「
      親見」兩人在離婚協議書上簽章後，豈不明白兩人確有離
      婚之真意？況其在本院更明確證稱：「（當你在離婚協議
      書上以證人身分在其上簽名時，是否知道是兩造的離婚證
      人？）答：知道。」等語不移，證人甲○○於系爭離婚協
      議書上簽名時，已悉兩造有離婚之意思，灼然明甚。況於
      6 年前之模糊記憶中，證人甲○○猶能指出兩造於協議過
      程中，曾有「簽本票、下雨、兩人身分為教師、在談離婚
      。」等印象，益見縱其在協議過程中未曾參與發言，惟其
      確有在場「親見親聞」過沈代書與兩人交談之內容無疑。
      是不論兩造或證人沈朝陽、甲○○四人之供述細節，有何
      分歧甚或矛盾情事，至少證人甲○○於離婚協議書上之簽
      名，應已符離婚證人之法定要件與方式，不容上訴人任以
      上揭枝節細故等詞，片面指摘否認離婚協議書之效力。又
      上訴人另主張被上訴人於原審開庭前曾與證人沈朝陽、甲
      ○○接觸乙節，微論上訴人迄未立證以實其說，且縱認確
      有其事，亦無法證明被上訴人與各該證人間有何串證之行
      為，而足認各該證人之證詞不足採信。又原審96年5月1日
      言詞辯論期日筆錄，最後記載有回答說我要補充，簽名是
      他們簽的，幫他們蓋印章是他們蓋的不清楚，且是他們簽
      名後蓋的等語，既經本院勘驗該開庭錄音光牒，查明係證
      人沈朝陽所言，而非證人甲○○所述，亦不影響本院所為
      上揭事證之審酌。
四、綜上所述，證人甲○○既於90年6 月18日，在沈朝陽代書事
    務所，親見親聞知悉兩造離婚之真意，並親自於系爭離婚協
    議書證人欄內簽名，與另證人沈朝陽共同擔任兩造離婚之證
    人，系爭離婚協議書自屬合法有效。嗣兩造繼於90年6 月19
    日持該離婚協議書，至嘉義縣義竹鄉戶政事務所辦理離婚登
    記，完成離婚之戶政登記手續，兩造之婚姻關係已不存在。
    上訴人徒以系爭離婚協議書上之證人甲○○，未親見親聞兩
    造具有離婚之真意而無效為由，請求確認兩造間之婚姻關係
    存在，洵屬無據，不應准許。原審本於同上之見解，為上訴
    人敗訴之判決，經核認事用法並無不合。上訴人上訴意旨，
    猶執上揭情詞，指摘原判決不當，求予廢棄改判，為無理由
    ，應予駁回。
五、又本件事證已臻明確，兩造其餘主張陳述及攻擊防禦方法，
    核均與判決之結果不生影響，爰不逐一論述，併此敘明。
六、據上論結，本件上訴為無理由，應依民事訴訟法第449條第1
    項、第78條，判決如主文。
中　　華　　民　　國　　96　　年　　12　　月　　18　　日
　　　　　　　　　民事第四庭　　審判長法　官  王惠一
　　　　　　　　　　　　　　　        法　官  蘇重信
　　　　　　　　　　　　　　　        法　官  林永茂
上為正本係照原本作成。
上訴人如對本判決上訴，須於判決送達後20日內向本院提出上訴
狀，未表明上訴理由者，應於上訴後20日內，向本院提出理由書
（須附繕本）。依法須繳納裁判費並應委任律師為訴訟代理人，
始得上訴。
被上訴人不得上訴。
中　　華　　民　　國　　96　　年　　12　　月　　18　　日
                                     書記官  謝素嬿
【附記】
民事訴訟法第466條之1：
(1)對於第二審判決上訴，上訴人應委任律師為訴訟代理人。但上
  訴人或其法定代理人具有律師資格者，不在此限。
(2)上訴人之配偶、三親等內之血親、二親等內之姻親，或上訴人
  為法人、中央或地方機關時，其所屬專任人員具有律師資格並
  經法院認為適當者，亦得為第三審訴訟代理人。
民事訴訟法第466條之2：
  上訴人無資力委任訴訟代理人者，得依訴訟救助之規定，聲請
  第三審法院為之選任律師為其訴訟代理人。
